臺灣高等法院民事判決
110年度上易字第586號
上  訴  人  張志僑  

訴訟代理人  張國璽律師
            顏心韻律師
被  上訴人  張雨翔  
上列當事人間請求侵權行為損害賠償事件，上訴人對於中華民國
110年3月31日臺灣臺北地方法院106年度北訴字第28號第一審判
決提起上訴，本院於111年6月1日言詞辯論終結，判決如下：
    主      文
上訴駁回。
第二審訴訟費用由上訴人負擔。
    事實及理由
本訴部分：
  ㈠被上訴人主張：上訴人於民國105年3月21日晚間11時40分許
    ，駕駛車牌號碼0000-00號自小客車（下稱系爭A車），沿臺
    北市○○區○道○號甲線公路東向輔助車道行駛，行經該路段東
    向3.6公里處時，原應注意汽車變換車道時，駕駛人應注意
    安全距離，且應注意車前後狀況及兩車併行之間隔，並隨時
    採取必要之安全措施，竟疏未注意貿然向左連續變換車道，
    並擦撞自後方直行由伊駕駛車牌號碼000-0000號自小客車（
    下稱系爭B車），致伊受有頭部損傷、左側胸壁挫傷、左側
    上肢手部關節多處挫傷及左側下肢膝蓋挫傷（以上經過稱本
    件事故），爰依民法第184條第1項前段之規定，請求上訴人
    賠償伊醫療費用新臺幣（下同）705元、精神慰撫金3萬元，
    共計3萬705元，並自106年3月15日起至清償日止之法定利息
    等語。
  ㈡上訴人則以：伊駕駛系爭A車於上開時、地，以時速70公里之
    車速欲向左變換車道時，已自後視鏡確認左後方主線車道40
    公尺之安全距離為淨空狀態，方打左側方向燈隨前車變換至
    內側車道，惟被上訴人以時速140公里之車速飆速行駛，伊
    已盡相當注意，仍無從察覺被上訴人從後方快速靠近。縱認
    伊未盡相當注意致生本件事故，然該路段之速限為時速80公
    里，被上訴人當時嚴重超速，違反高速公路及快速公路交通
    管制規則第5條第1項、第6條第1項第1款、第2項規定，屬與
    有過失，並係本件事故發生之主因，伊得依民法第217條規
    定請求免除或減輕賠償責任。又被上訴人所請求之慰撫金過
    高，應予酌減等語，資為抗辯。
反訴部分：　　　　
  ㈠上訴人主張：伊因本件事故，致受有頭部外傷及頸部挫傷等
    多處傷害，爰擇一有利依民法第184條第1項前段、第2項、
    第191條之2本文規定，請求被上訴人賠償伊醫療費用820元
    、汽車修復費用14萬7,975元、拖吊服務費2,550元、計程車
    費400元及精神慰撫金10萬元，共計25萬1,745元，並自106
    年8月1日起至清償日止之法定利息等語。　
  ㈡被上訴人則以：原審判決之認定妥適，上訴人請求精神慰撫
    金過高等語，資為抗辯。
原審為兩造各一部勝訴、一部敗訴之判決，即本訴部分判命上
  訴人應給付被上訴人2萬1,494元本息，並駁回被上訴人其餘之
  訴；反訴部分判命被上訴人應給付上訴人5萬24元，並駁回上
  訴人其餘之訴。上訴人就敗訴部分不服，提起一部上訴，上訴
  聲明：㈠原判決關於⒈命上訴人給付2萬1,494元本息，及該部分
  假執行之宣告；⒉駁回後開第㈢項之訴部分，均廢棄。㈡前項廢
  棄部分，被上訴人在第一審之訴駁回。㈢被上訴人應再給付上
  訴人20萬1,721元，及自106年8月1日起至清償日止，按年息5%
  計算之利息。被上訴人答辯聲明：上訴駁回(被上訴人於原審
  請求逾上開2萬1,494元本息部分，及上訴人就其敗訴34萬2,73
  4元本息部分，均未據聲明不服，不在本院審理範圍）。
經查，被上訴人駕駛系爭B車於上開時、地，與上訴人駕駛之系
  爭A車發生碰撞，兩造因而分別受有前述傷害之事實，為兩造
  所不爭執，並有汐止國泰綜合醫院診斷證明書、內政部警政署
  國道公路警察局第九公路警察大隊106年6月29日國道警九交字
  第1069004047號函檢附道路交通事故相關資料（含車輛行車事
  故鑑定覆議委員會鑑定覆議意見書、國道公路警察局交通事故
  調查卷宗、現場圖、調查報告表、初判表、談話紀錄及當事人
  登記聯單）、天主教耕莘醫療財團法人耕莘醫院乙種診斷證明
  書在卷可稽（見交附民卷第4、19至20頁、原審卷㈠第28至59、
  94頁），自堪信為真實。
被上訴人主張本件事故之發生，係因上訴人未依規定變換車道
  之過失行為所致，伊得依侵權行為法律關係，請求上訴人賠償
  2萬1,494元本息，除為上訴人所否認，並以前詞置辯外，另提
  起反訴，主張係因被上訴人超速駕駛，致生本件事故，依侵權
  行為法律關係，請求被上訴人賠償25萬1,745元本息。茲就兩
  造爭執分述如下：　　　
　㈠上訴人為肇事主因，被上訴人為肇事次因：
　⒈按因故意或過失，不法侵害他人之權利者，負損害賠償責任
    ；汽車、機車或其他非依軌道行駛之動力車輛，在使用中加
    損害於他人者，駕駛人應賠償因此所生之損害，民法第184
    條第1項前段、第191條之2本文分別定有明文。次按汽車行
    駛高速公路及快速公路，應依速限標誌指示。汽車在行駛途
    中，變換車道或超越前車時，應依標誌、標線、號誌指示，
    並不得驟然或任意變換車道，亦為高速公路及快速公路交通
    管制規則第5條第1項、第11條第1款所明訂。又按駕駛人應
    注意車前狀況，並隨時採取必要之安全措施，道路交通安全
    規則第94條第3項亦有明文。
　⒉關於本件事故事發經過，經原審當庭勘驗系爭B車行車紀錄器
    之錄影影像，勘驗結果為：自畫面時間10:23:27起至10:23:
    28，依系爭A車之行進方式，該車係自匝道處直接變換車道
    到內側車道，於畫面時間10:23:29，系爭A車尚未完全進入
    內側車道，系爭B車向前撞到系爭A車等情，有勘驗筆錄附卷
    可稽（見原審卷㈡第3頁）。兩造復對於系爭B車在事故發生
    前是由外線車道進入內線車道，上訴人駕駛系爭A車是由匝
    道進入輔助車道直接跨越外線車道進入內線車道乙節均不爭
    執；另參以本件道路交通事故調查卷宗所附道路交通事故調
    查報告表㈠之記載（見原審卷㈠第37頁），可知本件事故發生
    當時，雖為夜間，然現場有照明、路面無缺陷、無障礙物、
    視距良好，上訴人應無不能注意之情事，詎上訴人驟然變換
    車道，使後方之被上訴人因閃避不及致兩車發生擦撞，足認
    上訴人就本件事故之發生應有未依規定變換車道之過失情事
    。
　⒊又本件事故經送臺北市車輛行車事故鑑定委員會進行鑑定，
    復經臺北市車輛行車事故鑑定覆議委員會進行覆議，鑑定及
    覆議意見均認：上訴人駕駛系爭A車未依規定變換車道為肇
    事主因；甲○○駕駛系爭B車超速行駛（依行車紀錄畫面）為
    肇事次因等情，有鑑定意見書及鑑定覆議意見書可考（見交
    附民字卷第10至18頁）。原審復依上訴人之聲請將本件事故
    之肇事原因送請國立交通大學（自110年2月1日與國立陽明
    大學合併後，更名為國立陽明交通大學，下稱交通大學）鑑
    定後，鑑定意見亦認：上訴人駕駛小客車，未依規定變換車
    道為肇事主因；被上訴人駕駛小客車，超速行駛、未注意車
    前狀況，為肇事次因等語，有該校109年7月13日交大管運字
    第1091007909號函檢附之行車事故補充鑑定意見書附卷可佐
    （見原審卷㈡第78至81頁），是以，上訴人就本件事故之發
    生，具有未依規定變換車道之過失，被上訴人則有超速行駛
    及未注意車前狀況之過失，即為灼然。 　
  ⒋上訴人雖否認其就本件事故之發生具有過失，辯稱：伊已盡
    相當之注意，於確認左側車道後方無來車後方切換車道，且
    無從察覺嚴重超速之系爭B車從後方快速靠近，鑑定意見、
    覆議意見及交通大學鑑定報告均未就伊有無充足之反應、判
    斷時間決定不向左變換車道以避免發生事故此一重要事項進
    行鑑定，無從據以認定伊有過失云云，然觀諸前開交通大學
    補充鑑定意見書鑑定意見第五項記載：「右方（加速）車道
    車輛燃亮左方向燈僅係向周遭宣告其欲往左之意圖，不代表
    其即取得往左變換車道路權。A車（0000-00，上訴人駕駛）
    左側跨越車道線（行為明確表示往左變換車道）之時間點乃
    在影片時間01:06.429、兩車碰撞的前一刻為01:07.265、距
    真實碰撞時間點最近之撞擊時間為01:07.300（此瞬間畫面
    右下角光軌跳動，顯示車體已發生垂直震動）。若取01:07.
    300與01:06.429計算，可得A車左側跨越車道線至二車發生
    撞擊所經時間為0.871秒。按『在遭遇無預警之交通險境時，
    百分之95的駕駛人可以在1.6秒內完成感識與反應（PRT,per
    ception-response times）。』…前述0.871秒顯然遠低於後
    方車輛可以反應之時間。」，另鑑定人即交通大學教授吳宗
    修亦於原法院110年度簡上字第64號侵權行為損害賠償事件
    到庭證稱：打了方向燈也不能立刻變換車道，仍必須確認後
    方有無來車，在不妨害後方路權情況下才能變換，在後方車
    輛高速前進時，雖有可能壓縮前車變換車道的時間，但其係
    依照當地速限判斷能否避免發生撞擊，判斷無法避免，因為
    只剩下0.871秒，連反應時間都沒有等語（見本院卷第143至
    147頁），足認鑑定人已就本件事故之肇事原因詳為分析，
    上訴人猶持與本件事故截然不同之刑事判決與外國判例法據
    以爭執前開補充鑑定結果，實無所據。上訴人聲請另囑託國
    立澎湖科技大學進行鑑定，核無必要，附此敘明。
　㈡被上訴人得請求上訴人賠償2萬1,494元：
　⒈上訴人駕駛系爭A車未依規定即貿然變換車道為肇事主因，已
    如前述，則上訴人過失駕駛行為，造成被上訴人受有損害，
    二者並有相當因果關係，被上訴人依民法第184條第1項前段
    規定，請求上訴人負損害賠償責任，即有所本。茲就被上訴
    人所主張之各項損害及請求賠償之金額是否有據，逐項審究
    如后：
  ⑴醫療費用部分：本件事故於105年3月21日晚間11時40分許發
    生，被上訴人於翌日凌晨4時40分至汐止國泰綜合醫院急診
    就醫，依105年3月22日該院診斷證明書記載「病名：頭部損
    傷；左側胸壁挫傷；左側上肢手部關節多處挫傷；左側下肢
    膝蓋挫傷」（見交附民卷第4頁），醫療費用收據應負擔金
    額共705元，日期均為105年3月23日，科別皆為「急診醫學
    科」（見交附民卷第19、20頁），時間與內容均與本件事故
    有緊密關聯性，堪認係因本件事故所支出之必要費用，則被
    上訴人請求上訴人賠償醫療費用705元，即屬有據。上訴人
    固抗辯被上訴人得依保險之法律關係向保險公司請求，故不
    得向其請求賠償云云，惟上訴人為本件事故之侵權行為人，
    理應負損害賠償責任，是被上訴人未依保險法律關係請求保
    險給付，無礙其損害賠償請求權之行使。　　　
　⑵慰撫金部分：按慰藉金之賠償須以人格權遭遇侵害，使精神
    上受有痛苦為必要，其核給之標準固與財產上損害之計算不
    同，然非不可斟酌雙方身分資力與加害程度，及其他各種情
    形核定相當之數額。其金額是否相當，自應依實際加害情形
    與被害人所受之痛苦及雙方之身分、地位、經濟狀況等關係
    決定之（最高法院51年台上字第223號、85年度台上字第460
    號判決意旨參照）。查被上訴人因上訴人過失傷害行為，受
    有頭部損傷、左側胸壁挫傷、左側上肢手部關節多處挫傷及
    左側下肢膝蓋挫傷之傷害，堪信被上訴人精神上受有相當痛
    苦。本院審酌兩造身分、地位、經濟狀況、被上訴人受傷情
    形等一切情狀，認上訴人賠償精神慰撫金3萬元，核屬適當
    。
  ⒉又按損害之發生或擴大，被害人與有過失者，法院得減輕賠
    償金額，或免除之，民法第217條第1項定有明文。查本件事
    故係由兩車駕駛之過失行為所共同肇致，參酌上述雙方之過
    失程度，即上訴人未依規定貿然變換車道為肇事主因，而被
    上訴人駕車超速行駛及未注意車前狀況，為肇事次因，本院
    審酌前開事證，認本件事故之發生應由上訴人負擔70%之過
    失責任，被上訴人應負擔30%之過失責任，則被上訴人所得
    請求金額為21,494元（30,705×70%=21,494，元以下四捨五
    入，以下同）。
　㈢上訴人得請求被上訴人賠償5萬24元：　
　⒈承前所述，被上訴人駕駛系爭B車超速行駛及未注意車前狀況
    ，為肇事次因，則被上訴人過失駕駛行為，造成上訴人受有
    損害，二者並有相當困果關係，上訴人依民法第184條第1項
    前段、第191條之2本文規定，請求被上訴人負損害賠償責任
    ，即屬有據。茲就上訴人所主張之各項損害及請求賠償之金
    額是否有據，逐項審究如后：　
　⑴醫療費用部分：上訴人主張因本件事故支出醫療費費820元，
    業據提出醫療收據為證（見原審卷㈡第95至96頁），且為被
    上訴人所不爭執（見本院卷第116頁），應予准許。
  ⑵汽車修復費部分：按不法毀損他人之物者，被害人得請求賠
    償其物因毀損所減少之價額，民法第196條定有明文；又物
    被毀損時，被害人除得依民法第196條請求賠償外，並不排
    除民法第213條至第215條之適用；依民法第196條請求賠償
    物被毀損所減少之價額，得以修復費用為估定之標準，但以
    必要者為限（例如︰修理材料以新品換舊品，應予折舊），
    最高法院77年度第9次民事庭會議決議可資參照。查系爭A車
    係於95年出廠，修復費用共計49萬709元，含鈑金工資8萬5,
    323元（即8萬1,260元加計營業稅5%）、烤漆工資2萬4,570
    元（即2萬3,400元加計營業稅5%）及漆料與零件費用共計38
    萬8,816元（即2萬264元、30萬130元、4萬2,288元，再加計
    營業稅5%），有估價單在卷足憑（見原審卷㈠第97至98頁）
    。關於更新零件部分之請求，應以扣除按汽車使用年限計算
    折舊後之費用為限。參酌營利事業所得稅查核準則第95條第
    6款規定，固定資產提列折舊採用定率遞減法者，以1年為計
    算單位，其使用期間未滿1年者，按實際使用之月數相當於
    全年之比例計算之，不滿1月者，以月計。系爭於105年3月2
    1日碰撞受損，故自出廠至肇事時之使用年數已逾5年，依行
    政院公佈之固定資產耐用年數表及固定資產折舊率表，自用
    小客車之耐用年數為5年，系爭車輛已逾自用小客車耐用年
    數，參酌固定資產折舊率表附註(四)所載：「採用定率遞減
    法者，其最後一年之折舊額，加歷年折舊累計額，其總和不
    得超過該資產成本原額之十分之九」，應以成本1/10為計算
    依據，系爭A車之修復費用其中零件部分為3萬8,082元（380
    ,816×10%=38,082），加上塗裝2萬4,570元、工資8萬5,323
    元，共計14萬7,975元(38,082+24,570+85,323=147,975)，
    故修理費用應以14萬7,975元為必要，此部分亦為兩造所不
    爭執（見本院卷第116頁）。
　⑶拖救服務費部分：上訴人主張系爭A車於本件事故發生後受損
    無法行駛，由友聯汽車拖吊公司將該車拖離高速公路，為此
    支付服務費2,550元之事實，業據其提出高速公路小型車拖
    救服務契約三聯單為證（見原審卷㈠第99頁），被上訴人對
    此並不爭執（見本院卷第116頁），應予准許。
   ⑷計程車費部分：上訴人主張因系爭A車受損無法行駛，於106
     年3月22日搭乘計程車離開現場，支出計程車費400元之事
     實，業據其提出計程車收據為證，（見原審卷㈠第100頁）
     ，被上訴人對此並不爭執（見本院卷第116頁），亦應予准
     許。
   ⑸精神慰撫金部分：查上訴人因本件事故發生而受有頭部外傷
     ，頸部挫傷之傷害，堪信其精神上受有相當痛苦。本院審
     酌兩造身分、地位、經濟狀況，及上訴人受傷情形，認原
     審判命被上訴人賠償精神慰撫金1萬5,000元，核屬適當有
     據。
   ⑹以上合計16萬6,745元（820+147,975+2,550+400+15,000=16
     6,745）。　　　　　　　　
   ⒉查本件事故係由兩車駕駛之過失行為所共同肇致，參酌雙方
     之過失程度，本院認被上訴人應負擔30%之過失責任，業如
     前述，故上訴人所得請求之金額為5萬24元（166,745×30%=
     50,024）。逾此範圍，則為無理由。
　 ⒊又上訴人前開請求既認有理，即無庸就民法第184條第2項規
     定再為審究，附此敘明。 　 
綜上所述，被上訴人依民法第184條第1項前段規定，請求上訴
  人給付2萬1,494元，及自106年3月15日起至清償日止，按年息
  5%計算之利息，為有理由，應予准許。上訴人依民法第184條
  第1項前段、第191條之2本文規定，請求被上訴人給付5萬24元
  ，及自106年8月1日起至清償日止，按年息5%計算之利息，為
  有理由，應予准許。逾此範圍，則無理由，應予駁回。原審為
  上訴人敗訴之判決，於法並無不合。上訴意旨指摘原判決不當
  ，求予廢棄改判，為無理由，應駁回上訴。　
本件事證已臻明確，兩造其餘之攻擊或防禦方法及所用之證據
  ，經本院斟酌後，認為均不足以影響本判決之結果，爰不逐一
  論列，附此敘明。
據上論結，本件上訴為無理由，判決如主文。　
中　　華　　民　　國　　111 　年　　6 　　月　　22　　日
                  民事第五庭   
                      審判長法  官  賴劍毅
                            法  官  洪純莉
                            法  官  陳君鳳
正本係照原本作成。
不得上訴。
中　　華　　民　　國　　111 　年　　6 　　月　　24　　日

  　　　　　　　　　　　　　書記官  郭姝妤